【裁判字號】    97,訴,1283
【裁判日期】    971201
【裁判案由】    妨害自由
【裁判全文】
臺灣臺北地方法院刑事判決              97年度訴字第1283號
公  訴  人  臺灣臺北地方法院檢察署檢察官
被      告  辛○○
選任辯護人  丁福慶  律師
            陳智勇  律師
            洪嘉傑  律師
被      告  丙○○
            庚○○
                    （另案執行中）
            己○○
            甲○○
上列被告因妨害自由案件，經檢察官提起公訴（96年度偵字第
18238號），本院判決如下：
    主  文
辛○○共同以非法方法剝奪人之行動自由，處有期徒刑伍月，如
易科罰金以新臺幣壹仟元折算壹日。
丙○○共同以非法方法剝奪人之行動自由，累犯，處有期徒刑伍
月，如易科罰金以新臺幣壹仟元折算壹日。
己○○、甲○○共同以非法方法剝奪人之行動自由，各處有期徒
刑參月，如易科罰金均以新臺幣壹仟元折算壹日。
庚○○共同以非法方法剝奪人之行動自由，累犯，處有期徒刑陸
月，如易科罰金以新臺幣壹仟元折算壹日。
    事  實
一、丙○○前曾犯毒品危害防制條例等案件，並因竊盜案件，於
    民國九十二年七月三十一日，經臺灣高等法院以九十一年度
    上易字第三四七七號判處有期徒刑十月確定，九十三年十一
    月十九日縮刑期滿執行完畢；庚○○前曾犯偽造文書等案件
    ，並因妨害自由案件，於九十四年六月一日，經臺灣高等法
    院以九十三年度上易字第一六六九號判處有期徒刑二月，如
    易科罰金以銀元三百元折算一日確定，同年七月二十二日易
    科罰金執行完畢。緣辛○○因就花采企業有限公司與台北富
    邦商業銀行股份有限公司間貸款債務之連帶保證責任事宜，
    不滿丁○○之處理態度，遂透過友人丙○○委請綽號「阿來
    仔」之成年男子（真實姓名、年籍不詳）、黃子竣、甲○○
    等人協助處理，彼等乃與辛○○友人己○○，本於使丁○○
    處理前述債務糾紛之目的，而共同基於剝奪其行動自由之犯
    意聯絡，先由辛○○以有新臺幣二十萬元之資金可供借貸週
    轉為由，誘使丁○○於九十六年八月十四日下午二時許，前
    往臺北市中山區○○○路、農安街口附近與之會面，黃子竣
    駕駛同日租用之車牌號碼ＤＤ─五七二六號之自用小客車，
    夥同丙○○及「阿來仔」於前開約定地點等候，另己○○、
    甲○○則至臺北市○○○路三九九巷內某棟大樓十三樓處等
    候。俟丁○○駕車帶同員工乙○○到達約定地點後，即隻身
    下車與辛○○洽談，留下乙○○一人在車上等候，未久，辛○○即藉口要去取錢，暫時離開現場，改由丙○○、黃子竣
    及「阿來仔」以要處理富邦銀行貸款問題，要求丁○○搭乘
    前述車牌號碼ＤＤ─五七二六號之自用小客車，惟因丁○○
    拒絕，彼三人遂強行拉扯丁○○，其間辛○○復出現加入彼
    等之行為，待渠等以推拉踢踹之方式違反丁○○意願而將之
    強押上車後，即由庚○○駕駛該車輛，「阿來仔」、丙○○
    分別在丁○○左、右二側與之共乘於同車後座，辛○○則另
    駕駛其車牌號碼三Ｂ─七六九七號自用小客車，前往臺北市
    ○○○路三九九巷內某棟大樓十三樓之甲○○、己○○等待
    處。路程中，庚○○為防止丁○○掙脫逃跑，並取出手銬一
    付交丙○○及「阿來仔」將丁○○雙手銬在前座頭枕處。待
    到達該十三樓處所後，已在該處等候之己○○、甲○○等人
    則開始加入與要求丁○○處理黃華枝因前述貸款事宜之保證
    債務問題，惟因雙方協調未果，即由丙○○、辛○○、己○○及甲○○共同搭載丁○○於同日下午七時許前往臺北市○○路某律師事務所，並由己○○在車上等候，其餘三人帶同
    丁○○進入該事務所內，持續控制丁○○之行動自由，嗣因
    該律師表示不願意承辦此一案件，彼四人乃帶國丁○○轉往
    臺北市○○○路四０一號二樓「嗑茶」泡沬紅茶店，斯時，
    庚○○已在店內等候，席間庚○○見無法如願解決前述糾紛
    ，乃建議丁○○通知家人到場處理，丁○○遂以電話與其子
    聯絡。又因丁○○之子已由乙○○處得知丁○○遭強行載走
    之情形，於接獲電話後，即報警於同日下午九時三十分前往
    該泡沫紅茶店內將丁○○救出，至此丁○○共遭辛○○等人
    剝奪行動自由約七小時。
二、案經臺北市政府警察局中山分局報請臺灣臺北地方法院檢察
    署檢察官偵查起訴。
    理  由
一、證據能力部分：按被告以外之人於審判外之陳述，不符刑事
    訴訟法第一五九條之一至一五九條之四規定，而經當事人於
    審判程序同意作為證據，法院審酌該言詞陳述或書面陳述作
    成時之情況，認為適當者，亦得為證據；又當事人、代理人
    或辯護人於法院調查證據時，知有同法第一百五十九條第一
    項不得為證據之情形，而未於言詞辯論終結前聲明異議者，
    視為有夢項之同意，刑事訴訟法第一百五十九條之五定有明
    文。本案當事人及辯護人對於後述引用之證人廖俊昇警詢時
    之陳述與馬偕醫院診斷證明書，均於準備程序中表示同意引
    用為證據，迄辯論終結前，亦未爭執其證據能力，是依刑事
    訴訟法第一百五十九條第二項規定，應視為當事人、辯護人
    已同意本案相關之傳聞證據均可作為證據，本院斟酌該證據
    並非非法取得，亦無證明力明顯過低之情形，且經於審判期
    日依法進行證據之調查、辯論，被告於訴訟上之程序權，已
    受保障，因認得採為證據。又後述引用之證人丁○○、乙○○證詞，係經渠等於本院審理時具結在卷，並行交互詰問完
    畢（見本院九十七年十月二十七日審判筆錄）；其中被告丙○○雖未到場行使其詰問權，惟經本院提示證人丁○○、乙○○之證詞後，亦表示同意作為證據使用，毋庸再為傳喚詰
    問（見本院九十七年十一月十七日審判筆錄第三頁），因認
    被告丙○○該部分之詰問權利亦受保障，合先敘明。
二、訊據被告辛○○、丙○○、庚○○、己○○及甲○○（以下
    稱被告等五人），就被告辛○○因不滿丁○○對於前述貸款
    之連帶保證責任處理態度，因而藉口有資金可供調度，而予
    之相約見面後，陸續帶其前往各該地點協調之事實，固均供
    認不諱，惟除被告辛○○、丙○○供承前述妨害自由犯行外
    ，被告庚○○、己○○及甲○○三人均否認有何剝奪丁○○
    行動自由之行為。其中：(一)被告庚○○辯稱其僅依「阿來仔
    」之約，駕車至臺北市中山區○○○路、農安街口附近，並
    搭載丁○○前往臺北市○○○路三九九巷內某棟大樓（以下
    簡稱林森北路三九九巷建物）十三樓，過程中並未限制丁○○之自由，亦未使用手銬；(二)被告甲○○辯稱伊係於前一天
    至林森北路三九九巷建物十三樓，與友人戊○○飲酒後留宿
    該處，並於九十六年八月十四日依戊○○指示，隨被告辛○○等人前往臺北市○○路某律師事務所（以下簡稱衡陽路律
    師事務所）及及臺北市○○○路「嗑茶」泡沫紅茶店（以下
    簡稱林森北路紅茶店），其與被告辛○○、丙○○、庚○○
    、己○○及丁○○等人均不相識，亦未限制丁○○之行動自
    由云云；(三)被告己○○則辯稱伊僅於接獲被告辛○○電話後
    ，前往臺北市○○○路某巷子口與之會合，並搭乘被告辛○○車輛隨其前往衡陽路律師事務所及林森北路紅茶店，過程
    中亦未限制丁○○之行動由云云。
三、經查，前述事實業據證人即告訴人丁○○證述綦詳（見本院
    九十七年十月二十七日筆錄），核與證人即當日陪同丁○○
    赴約之乙○○證稱見到被告辛○○等人與丁○○發生拉扯後
    將其推入車內等語相符（見本院卷第一一七頁）；而前述用
    以搭載丁○○至林森北路三九九巷建物之車牌號碼ＤＤ─五
    七二六號自用小客車，係由被告庚○○甫於當日（九十六年
    八月十四日）下午一時三十分，向好好小客車租賃公司所租
    用，租期為一天等情，亦經負責與被告庚○○接洽租車業務
    之證人廖俊昇指述明確（見偵查卷第四十、四一頁），並有
    汽車租賃契約書一件可憑（見偵查卷第五二頁）。訊之被告
    辛○○、丙○○二人就渠等強行帶同告訴人丁○○前往各該
    地點，與之協調關於被告辛○○因連帶保證責任所負債務事
    宜等事實，亦已供承在卷，並與前開事證大致相符，自堪採
    信。
四、次查：
    (一)被告庚○○雖否認有何強迫丁○○上車之情形，然核丁○○當日係開車搭載不具駕駛技能之乙○○前往赴約，且其
      停車位置在公車站牌附近之路旁，此據證人丁○○、乙○○二人指證明確，並為被告庚○○所是認；是若丁○○果
      有隨行意願，自可駕車同往，殆無乘坐由被告庚○○所租
      車輛之理，又縱認丁○○有單獨前往處理之意，亦當告知
      同行之乙○○相關去處及車輛處理方式，更無獨留不具駕
      駛能力之乙○○隻身在車上等候之可能。佐以丁○○自原
      約定見面地點（中山北路、農安街口附近），遭帶往林森
      北路三九九巷建物十三樓之過程中，因受被告辛○○、丙○○、庚○○及「阿來仔」之強制對待，尚受有背挫傷、
      肩部挫傷、前臂挫傷及踝挫傷之傷害（此傷害部分為強制
      行為之當然結果，未經起訴），此經其證述在卷，並有馬
      偕紀念醫院（台北院區）驗傷診斷證明書一件附卷可稽（
      見偵查卷第一二二頁），互核相符，足認丁○○當日確係
      遭強押上車。至於被告丙○○等人，在前述由被告庚○○
      駕駛之車上，使用手銬限制丁○○自由部分，除經證人即
      告訴人丁○○指證明確外，亦據被告庚○○於警詢及偵查
      中自承「我在車上時，我有聽到丁○○喊叫，我回頭看他
      時就已經被上銬了…」、「因為我之前讀軍校我有手銬鑰
      匙，我將它跟我家鑰匙串在一起。我不知道誰拿手銬銬上
      丁○○，我拿鑰匙出來由丙○○解開手銬」（見偵查卷第
      二三、九四頁）等語在卷，核與證人丁○○指證遭上手銬
      等語相符；佐以本案緣起於被告辛○○不滿其所負擔之連
      帶保證責任，被告庚○○與丁○○間並無其他仇隙衝突，
      而證人丁○○就被告庚○○之參與情形尚指稱：「 (在林
      森北路三九九巷建物十三樓）辛○○本來打我，庚○○有
      阻止…而要去律師事所之前，庚○○有告訴我，如果到事
      務所有發生什不合理的事情，我可以打電話給庚○○…」
      等語在卷（見本院卷第一二一頁背面、一二二頁），足見
      其對被告庚○○個人並無特別惡意存在，若非確有其事，
      殆無刻意誣指手銬係由被告庚○○提供等語之必要（見本
      院卷第一二三頁背面），因認被告庚○○否認提供手銬，
      嗣並翻異前供，辯稱未見到手銬云云，均係卸責之詞，不
      足採信。
    (二)被告甲○○雖辯稱係依友人戊○○之指示，隨同被告辛○○、丙○○及丁○○等人前往衡陽路律師事務所及林森北
      路紅茶店等地，未參與限制丁○○之行動自由云云。然此
      業據證人丁○○證稱：「（在衡陽路律師事務所時）是丙○○、甲○○、辛○○號三人跟我一起上去律師事務所，
      丙○○還交代甲○○把我看著，不要讓我走，我只有一個
      人所以我沒有辦法離開。」（見本院卷第一二二頁），核
      與被告甲○○警詢時供承：「…丙○○曾囑咐我要把丁○○看顧好，不要讓他逃跑…」（見偵查卷第三一頁）等語
      相符，詰之證人戊○○亦否認指示甲○○陪同前往衡陽路
      律師事務所在卷（見本院九十七年十一月十七日審判筆錄
      第四、五頁）。參以被告甲○○自丁○○遭強押至林森北
      路三九九巷建物十三樓起至彼等於林森北路紅茶店經警查
      獲時止，與彼等共處時間逾六小時以上，若非確有參與看
      顧丁○○以防止其逃跑之行為，殆無毫無目的長期跟隨同
      行之理。因認被告甲○○否認知情參與云云，亦與事證有
      違，不足採信。
    (三)被告己○○雖辯稱其僅前往臺北市○○○路某巷子口與被
      告辛○○等人會合，並隨其前往衡陽路律師事務所及林森
      北路紅茶店，過程中未限制丁○○之行動由云云。然此亦
      與證人丁○○指證：「（林森北路三九九巷建物十三樓有
      誰在場）庚○○、己○○、甲○○都在，另外還有丙○○
      及『阿來仔』」等情節不符（見本院卷第一二一頁背面）
      。參以被告己○○自承與丁○○本即相識，惟交情不深，
      二人間亦無債務及金錢糾紛或仇恨（見偵查卷第二六頁）
      ，衡諸常情，證人丁○○當無誤認或刻意誣陷被告己○○
      入罪之必要；遑論前開期間，既已有被告庚○○、丙○○
      、「阿來仔」等人參與協助被告辛○○處理其所主張之債
      務爭執，並有被告丙○○、甲○○等人自林森北路三九九
      巷建物十三樓共同前往衡陽路之律師事務所，分經彼等供
      承在卷，是以渠與被告己○○間若非已有分工合意，又豈
      須通知其到場，徒增可能因被告己○○認知不同，反而提
      高與丁○○協商之困難度，甚至因而使彼等行蹤曝光之風
      險？因認被告己○○否認知情參與云云，亦與前開事證有
      違，不足採信。
    本件事證明確，被告等犯行洵堪認定。
五、核被告等所為係犯刑法第三百零二條第一項之以非法方法剝
    奪人之行動自由罪。渠等間互有犯意聯絡與行為分擔，均為
    共同正犯。又被告丙○○前曾犯毒品危害防制條例等案件，
    並因竊盜案件，於九十二年七月三十一日，經臺灣高等法院
    以九十一年度上易字第三四七七號判處有期徒刑十月確定，
    九十三年十一月十九日縮刑期滿執行完畢；被告庚○○前曾
    犯偽造文書等案件，並因妨害自由案件，於九十四年六月一
    日，經臺灣高等法院以九十三年度上易字第一六六九號判處
    有期徒刑二月，如易科罰金以銀元三百元折算一日確定，同
    年七月二十二日易科罰金執行完畢，有臺灣高等法院被告前
    紀錄表之記載可憑；彼二被告於前述徒刑之執行完畢後，五
    年以內故意再犯本件有期徒刑以上之罪，均為累犯，各應依
    法加重其刑。爰審酌被告等各自素行，及被告辛○○係因不
    滿丁○○對於其因花采企業有限公司與台北富邦商業銀行間
    之貸款關係所生連帶保證責任之處理態度而犯此罪、被告丙○○及庚○○等人則係受被告辛○○所託而犯本件之罪，及
    彼等施用之手段、各自參與分工情形、剝奪丁○○行動自由
    之時間長度、所生危害，暨被告甲○○與己○○並未前往臺
    北市○○○路、農安街口強押丁○○上車亦未直接對其施用
    暴力，被告辛○○及丙○○則已供承錯誤，犯後態度尚稱良
    好等一切情狀，各量處如主文所示之刑，並均諭知易科罰金
    之折算標準。另被告庚○○等用以防止丁○○掙脫逃跑之手
    銬一付，未經扣案，亦無證據足認為
    本件被告等所有之物，故不於本件中諭知沒收，附此敘明。
據上論斷，應依刑事訴訟法第二百九十九條第一項前段，刑法第
二十八條、第三百零二條第一項、第四十七條、第四十一條第一
項前段，刑法施行法第一條之一，判決如主文。
本案經檢察官楊展庚到庭執行職務。
中    華    民    國    97    年    12    月    1     日
                  刑事第十一庭審判長法  官  劉方慈
                                    法  官  黃紹紘
                                    法  官  林庚棟
上正本證明與原本無異。
如不服本判決應於收受送達後10日內向本院提出上訴書狀，並應
敘述具體理由；其未敘述上訴理由者，應於上訴期間屆滿後20日
內向本院補提理由書（均須按他造當事人之人數附繕本）「切勿
逕送上級法院」。告訴人或被害人如對於本判決不服者，應具備
理由請求檢察官上訴，其上訴期間之計算係以檢察官收受判決正
本之日期為準。
                                   書記官   林妙穗
中    華    民    國    97    年    12    月    1     日
附錄論罪法條：
中華民國刑法第302條第1項
（剝奪他人行動自由罪）
私行拘禁或以其他非法方法，剝奪人之行動自由者，處 5 年以下
有期徒刑、拘役或 3 百元以下罰金。


司法院資訊處製作；財團法人民間司法改革基金會備份。
